臺灣臺北地方法院民事判決　　　　　　　95年度訴字第9492號
原　　　告　丁○○
訴訟代理人　吳宏山　　律師
複代理人　　蔡坤鐘　　律師
被　　　告　丙○○
訴訟代理人　楊俊元　　律師
複代理人　　鄒純忻　　律師
當事人間請求給付價金事件，本院於中華民國96年6月20日言詞
辯論終結，判決如下：
    主      文
被告應給付原告新臺幣佰貳拾陸萬元及自民國九十五年九月二
十二日起至清償日止，按年息百分之五計算之利息。
訴訟費用由被告負擔。
本判決於原告以新臺幣壹佰零玖萬元為被告供擔保後，得假執行
，但被告如以新臺幣佰貳拾陸萬元為原告預供擔保，得免為假
執行。
    事實及理由
一、按訴狀送達後，原告不得將原訴變更或追加他訴，但擴張或
    減縮應受判決事項之聲明者，不在此限，民事訴訟法第255
    條第1項第3款定有明文。本件原告丁○○起訴原聲明被告丙○○應給付原告新臺幣 (下同)350 萬元及自被告收受起訴
    狀繕本翌日起按年息5%計算之利息。嗣於本院審理中之民國
    96年5月9日言詞辯論期日就本金部分變更為326萬元，係屬
    減縮應受判決事項之聲明，按諸上揭規定，並無不合，應予
    准許。
二、原告起訴主張：原告於民國80年初，投資訴外人甲○○所負
    責經營之安提阿工程行，興建坐落於臺北縣淡水鎮○○段第
　　273地號土地上之建物，結案後，除分配已出售之款項外，
　　未售出之餘屋數戶，經結算後，悉歸原告所有，其中坐落臺
  　北縣淡水鎮○○段273地號 (應有部分60320分之3621)及其
    上建物1910建號即門牌號碼臺北縣淡水鎮○○路117巷33號
　　4樓房地 (下稱系爭房地)，原告於86年6月26日以總價500萬
  　元整售予被告，被告除支付頭期款100萬元外，並於87年6月
    25 日給付24萬元，復於93年5月26日給付50萬元，迄今尚有
    326 萬元未清償，原告曾於95年4月6日委請吳宏山律師發函
    催請被告檢據前來會算結清價款，惟被告卻回函指稱原告所
    述為不實，原告不得已乃提起本件訴訟，依民法第367條之
    規定，請求被告給付所餘之買賣價金等語。並聲明：如主文
    第1項所示，並願供擔保請准宣告假執行。
三、被告則辯以：
    (一)系爭房地之出賣人為甲○○，有臺北縣淡水鎮地政事務所
      土地登記申請書、土地建築改良物買賣所有權移轉契約書
      及公證書足證，僅相關手續委由原告辦理，原告並非出賣
      人。再系爭房地為被告於85年2月間所購買，並非原告所
      稱之86年6月間，且兩造間就系爭房地，從未成立有任何
　    借名登記關係存在。又系爭房地總價為148萬元，並非500
      萬元；原告稱系爭房地買賣當時售價行情為每坪19萬元，
      被告否認之，應由原告舉證，而原告以市場行情，即謂被
      告應以約莫行情之價格購買，顯忽略每一買賣皆容有不同
      因素存在之事實，與事理相背；況原告於本件95年10月5
      日第一次開庭時，法院詢及系爭房地價格時，原告稱市價
      為540幾萬元，嗣又改稱應為672萬元，足見其所稱顯無足
      採。另原告遲至95年間始對被告提起本件訴訟，亦與常理
      有違。
    (二)被告原為原告之妻弟，80年間原告向被告表示其有參與系
      爭房地之建案，尚有部分房屋遲遲無法出售，基於雙方之
      親戚關係，且由於該建案之房地有嚴重瑕疵，其可協助被
      告以非常便宜之價格購得系爭房地，所以縱使系爭房地有
      嚴重瑕疵，對被告仍屬有利，原告亦稱可協助辦理買賣之
      相關手續，甚者如被告一時無法付清屋款，亦可分期慢慢
      付或等有錢再付等語。原告當時被告之姐夫，且為一有不
      動產建築專業知識之建築師，被告極為信賴其所言，經確
      定能以148萬元購得後，即應允購買，並委由原告與甲○○辦理買賣之相關手續，被告亦因此會聽從原告指示書寫
      原證一之字據，並將金錢交付原告。依買賣當時原告向被
      告所為之意思表達及土地登記簿所載，系爭房地之原始所
      有權人係甲○○，並非原告，故被告當然係向甲○○購買
      系爭房地，至於原告與甲○○間縱有任何約定存在或有何
      權利義務關係，被告亦屬善意第三人，受土地法第43條土
      地登記公信力所保護。本件實因於94年底原告因其涉嫌溢
      領雷淑麗之撫恤金與被告之家人交惡，原告始提起本件訴
      訟。
    (三)原告應依民事訴訟法第277條規定提出具體確實之證據，
      不得僅片面空言指摘。甲○○與原告認識逾十餘年，有多
      年之業務及金錢往來，其證詞顯有偏袒原告之虞，原告對
      被告家人提起多件訴訟，皆以甲○○為證人，其幾乎形同
      原告之專屬證人，是其證詞縱有利於原告，亦屬有疑。且
      依其提起多件訴訟之模式，聲請與其極為友好之友人例如
      甲○○、曾紀平，或與原告有金錢與業務往來之人例如甲○○，或原告公司職員例如陳美如、鄭榆，該等之人之
      證詞，顯皆欠缺證言為真正之期待。又原告所提之帳款明
      細表，於另案臺灣士林地方法院95年訴字第516號中，同
      樣亦提出，然卻稱該文件係受其委託銷售房屋之公司所製
      作，但於本件卻自承該文件為其自行製作；另原告以所提
      之廣告業務企劃合約書，欲證明買賣之價金，然如甲○○
      所述，系爭房地之銷售價格，並非該合約所載，原告所提
      顯不足採。
　　(四)聲明：1.原告之訴及假執行之聲請均駁回。2.如受不利判
　　  決，願供擔保請准宣告免為假執行。
四、兩造不爭執之事實：經本院協同兩造整理爭點，兩造不爭執
    之事實（卷第109頁正面及反面)，經文字修正後如下：
    (一)被告現為系爭房地之所有權人，依土地登記申請書及土地
      建築改良物買賣所有權移轉契約書（公契）、公證書所載
      ，被告係買受人，甲○○為出賣人。
    (二)原證一附件所示之支票為被告交付，單據上之簽名為渠等
      自書。
    以上事實，有支票及兩造簽名之字據 (卷第4頁)、土地及建
    物登記簿謄本 (卷第6、7頁)、土地登記申請書、土地建築
    改良物買賣所有權移轉契約書、公證書 (卷第28至35頁)在
    卷可稽，應堪信為真實。
五、得心證之理由：原告主張其為系爭房地之出賣人，買賣總價
    500萬元，被告尚欠326萬元等情，為被告所否認，並以前開
    情詞置辯，因此，本件兩造之爭點為：(一)系爭房地買賣契約
    之當事人為何人？(二)系爭房地之買賣價金為何？（見卷第
    109頁反面，兩造協商之待辯論之爭點，至於待辯論爭點(三)
    甲○○及鄭榆之證詞是否可信，將納入上開二爭點中判斷
    ，併予敘明），茲判斷如下：
    (一)原告為系爭房地買賣契約之出賣人，被告為買受人：
      1.原告主張其為系爭房地之出賣人，業據其提出被告所交
        付之956,791元之支票及被告所書寫之字據 (卷第4頁)
        與另筆24萬元支票 (卷第126頁)為證，觀之上開字據載
        明：「茲支付丁○○ (按即原告)售予丙○○ (按即被
        告)淡水鎮○○路117巷0弄33號4樓房屋頭期款新台幣壹
        佰萬元正，支付方式…」，其文義甚為明顯，原告為出
        賣人，被告則為買受人，被告雖自承於上開字據上簽名
        ，惟辯稱係聽從原告之指示所書寫云云，業為原告所否
        認，此項變態事實，自應由被告負舉證之責，惟其迄未
        能舉證以實其說，其上開所辯云云，自非可採，況上開
        文字淺顯，為常人所易懂，如係被告委託原告辦理系爭
        房地之所權移轉事宜，亦必書寫為由原告代收款項及委
        由其接洽或代辦等字意，由此亦見被告上開所辯，並非
        可採。
      2.被告辯稱系爭房地之出賣人為甲○○云云，並提出土地
        登記申請書、土地建築改良物買賣所有權移轉契約書及
        公證書為證。惟查，甲○○雖為系爭房地之前登記所有
        權人，而系爭房地所在之建案，為其與原告合夥興建，
        其負責工程部分，嗣因虧損，未銷售之房地，雖登記於
        其名下，但實際上歸原告所有，由原告處理，原告先將
        系爭房地借被告之名登記，嗣再售予被告，業據甲○○
        於本院（卷第158頁反面至162頁)及另案臺灣士林地方
        法院95年度訴字第516號案件審理中 (卷第62至65頁)證
        述在卷，被告雖否認甲○○證詞之真正，並認其證詞有
        偏頗之虞。然查，甲○○與原告合夥興建系爭房地所在
        之建案，就該建案之出售及盈虧狀況，與其關係最切，
        亦知之最詳，是不能以其仍與原告有所往來，即認其證
        詞不可採，況參以被告尚與原告書立前開買賣支付頭期
        款之字據乙情，亦足見甲○○之證詞，係堪採信。又甲○○雖已將系爭房地之所有權交由原告處理，但其仍為
        登記名義人，為簡省將系爭房地移轉登記予原告，再由
        原告移轉登記與被告之登記程序上之勞費，其逕由甲○○名義移轉登記至被告名下，並非不可，此時土地登記
        過戶之土地申請書、土地及建築改良物買賣所有權移轉
        契約書及公證書，自須以甲○○為出賣人，始得為之，
        是上開登記申請書、契約書及公證書，並不足以證明甲○○為系爭房地之出賣人。
      3.被告雖又辯稱其相信土地登記之公信力，原告與甲○○
        間之約定，對其無拘束力云云。惟查，買賣契約為債權
        契約，買賣他人之物，並非法之所禁，只要出賣人能將
        買賣標的物交付於買受人，並使買受人取得該物之所有
        權，即已踐履買賣契約之出賣人義務，殊無以出賣人為
        買賣標的物之所有權人為必要；換言之，買賣契約之要
        素在於標的物及價金之意思表示合致，非在於標的物為
        何人之物。因此，土地登記之所有權人與買賣契約當事
        人間，並無須一致，出賣人與土地所有權人間之內部約
        定，雖無拘束他人之效力，但亦與他人無關，亦即無土
        地登記公信力之問題，被告以土地登記之所有權人為甲○○，即主張甲○○為出賣人，並辯稱原告與甲○○間
        之約定對其無拘束之效力云云，亦非可採。
      4.再觀諸卷附之土地及建物登記簿謄本，被告於85年4月
        12日登記取得系爭房地，登記之原因發生日期為85年2
        月15日，此觀諸卷附之土地登記申請書、土地建築改良
        物買賣所有權移轉契約書及公證書所載之原因發生日期
        亦同，而被告支付頭期款100萬元之日期，則為86年6月
        26日，係在移轉登記之後，足見原告主張其先借用被告
        名義，將系爭房地登記於被告名下，再於86年6月間將
        系爭房地出售予被告，係屬可採。且由此觀之，果如被
        告所辯系爭房地之出賣人為甲○○，其至遲應於85年4
        月間已支付頭期款，其延至86年6月26日始給付頭期款
        ，實與常理有違，又其既已於85年4月12日取得土地所
        有權移轉登記，焉須再於其後之86年6月26日書立上開
        支付頭期款之字據，益徵被告前開所辯云云，係非可採
        。
    (二)系爭房地買賣之價金為500萬元：
      1.原告主張出售系爭房地之價格為500萬元，雖未提出積
        極之證據證明之，但以其提出系爭房地所在建案之廣告
        業務企劃合約書 (卷第66至72頁)上載四樓即系爭房地
        所在樓層之售價為每坪19萬元（卷第68頁)，而當初售
        價是按廣告業務企劃合約書出售，但其後降為每坪16萬
        8 千元或17萬餘元，預售價格較高，剛開始15萬元上下
        ，也賣過16、17萬元，也賣過14萬元，亦經甲○○證述
        在卷（卷第159頁正面、第160頁反面)，而系爭房屋登
        記層次面積90.65㎡、陽台4.05㎡、共用部分668.1㎡，
        權利範圍1萬分之334，合計117.01㎡，約35.39坪，以
        每坪14萬元計算，為4,954,600元，惟據甲○○所稱其
        於81年間放棄權利（卷第159頁反面)，觀諸上開廣告業
        務企劃合約書之簽訂日期為81年11月23日，該14萬元之
        價格應為81年間甚或82年初之價格，但本件買賣時間為
        86 年6月間，已差距四年餘，不動產行情，當有所波動
        ，以每坪15萬元計算，系爭房地則值5,308,500元，又
        被告為原告之妻弟，為被告所自承，則原告以500萬元
        之價格出售予被告，應屬可信。
      2.被告雖辯稱系爭房地之價格為148萬元云云。惟查，被
        告於86年6月26日支付100萬元之頭期款後，又於87年6
        月26日再支付24萬元，已如前述，其後93年5月26日再
        支付50萬元，為被告所不爭執，其數額已超過被告所稱
        之148萬元，已見其所辯，並非足採。被告又雖舉乙○○於臺灣士林地方法院95年度訴字第516號之證詞，辯
        稱原告對於朋友即乙○○願以110萬元、120萬元之價格
        出售系爭房地所在之1樓，更何況兩造間有親誼關係云
        云。然查，乙○○之證詞，固有上開法院96年4月11日
        之言詞辯論筆錄在卷可參（卷第163至166頁)，但房屋
        之價格，雖關乎買方及賣方之交情，但亦繫乎坪數大小
        及屋況，乙○○雖證稱原告曾有意以110萬元或120萬元
        之價格售予乙○○，但同時亦證稱房屋坪數很小 (卷第
        164頁)、是在停車場出口的角間，不是很大間等語 (卷
        第166頁)，足見與該屋並無法與系爭房地類比，更何況
        乙○○與原告之關係，果非如原告與被告之關係，亦無
        法得知，因此，乙○○之證詞，並不能為被告有利之證
        明。
      3.被告雖又辯稱原告遲至95年間始向被告提起本件訴訟，
        與常理有違云云。惟查，兩造間本有親誼關係，被告亦
        自承兩造自94年間起交惡，則原告礙於親誼關係，於95
        年間提起本件訴訟，向被告請求未付款項，尚合乎社會
        常情，被告上開所辯云云，亦非可採。
    (三)按買受人對於出賣人，有交付約定價金及受領標的物之義
　　　務，民法第367條定有明文。本件原告為系爭房地之出賣
　　　人，被告為買受人，買賣價金為500萬元，原告主張被告
　　　僅給付174萬元，尚欠326萬元未付，被告復未能舉證明已
　　　清償全部價款，原告依上揭規定，請求被告支付未付價款
　　　326萬元及自起訴狀繕本送達翌日即95年9月22日起至清償
　　　日止，按年息5%計算之法定遲延利息，為有理由，應予准
　　  許，爰判決如主文第1項所示。
六、兩造均陳明願供擔保請准宣告假執行或免為假執行，經核均
    無不合，爰分別酌定如主文第3項所示之相當之擔保金額准
    許之。
七、本件事證已臻明確，兩造其餘攻擊防禦方法及所舉未經援用
    之證據，經本院斟酌後，認為均不足以影響本判決之結果，
    爰不一一論駁，併此敘明。
據上論結，原告之訴為有理由，依民事訴訟法第78條、第390條
第2項、第392條第2項，判決如主文。
中　　華　　民　　國　　96　　年　　7 　　月　　5 　　日
                  民事第四庭法  官  劉坤典
以上為正本係照原本作成
如對本判決上訴，須於判決送達後20日內向本院提出上訴狀
中　　華　　民　　國　　96　　年　　7 　　月　　5 　　日
                            書記官  楊勝欽
